臺北高等行政法院判決　　　　　　　　　　　　　　　九十年度訴字第四七六三號
　　　　　　　　　　　　　　　.
　　原　　　告　元大京華證券股份有限公司　（合併前為元大證券股份有限公司）
　　代　表　人　甲○○董事長.
　　訴訟代理人　高文宏（會計師）
　　　　　　　　張錦娥（會計師）
　　　　　　　　朱瑞陽律師
　　被　　　告　財政部臺北市國稅局
　　代　表　人　張盛和（局長）
　　訴訟代理人　乙○○
右當事人間因營利事業所得稅事件，原告不服財政部中華民國九十年五月十八日台財
訴字第○八九○○二八六八八號（案號：第八九二三九六號）訴願決定，提起行政訴
訟，本院判決如左：
　　主  文
原告之訴駁回。
訴訟費用由原告負擔。
　　事  實
一、事實概要：
　(一)原告前身為元大證券股份有限公司，於民國（下同）八十三年度營利事業所得稅
    結算申報，原列報全年所得額為新台幣（下同）一、四六○、一六二、七五五元
    ，被告初查核定全年所得額為一、九三○、二五四、一七八元。原告對交際費限
    額、職工福利限額及證券交易所得分攤營業費用及利息支出等項目不服，向被告
    申請復查，被告八十七年六月六日財北國稅法字第八七○二二八八六號復查決定
    ，未獲變更，原告向財政部提起訴願，經財政部八十七年三月十七日台財訴字第
    八八二二一三○四八號訴願決定駁回，乃向行政院提起再訴願，案經行政院八十
    八年九月二十九日台八十八訴字第三五九八六號再訴願決定以「：：：再訴願人
    訴稱其八十三年度利息收入為一、○四五、○一五、九二○元，而利息支出五○
    八、八八三、七七九元，兩相比較，利息收入顯大於利息支出，依財政部八十五
    年八月九日台財稅字第八五一九一四四○四號函釋（下稱財政部八十五年函釋）
    ，其全部利息支出均得在課稅所得項下減除云云，未據辯明。：：：本案事證未
    明：：：」為由，作成「原決定撤銷，由原決定機關另為適法之決定。」為決定
    。經財政部八十八年十二月六日台財訴第000000000號訴願決定書作成
    「原處分關於利息支出分攤部分撤銷，由原處分機關另為處分。其餘訴願駁回。
    」之決定。
  (二)經被告重核後，以八十九年三月二十二日財北國稅法第00000000號作成
    復查駁回之決定（下稱原處分），認原告列報營業外利息支出三八一、五四七、
    ○二三元，營業外利息收入二六五、二○七、七二九元，利息支出大於利息收入
    ，計算原告有價證券出售部分應分攤之利息一○三、五四一、九七一元，不得在
    課稅所得項下減除。原告不服，向財政部提起訴願，嗣經財政部九十年五月十八
    日台財訴字第○八九○○二八六八八號訴願決定駁回，原告仍不服，遂提起本件
    行政訴訟。
二兩造聲明：
　(一)原告聲明：
    1.訴願決定（財政部九十年五月十八日台財訴字第○八九○○二八六八八號訴願
　　　決定）及原處分（被告八十九年三月二十二日財北國稅法第00000000
　　　號復查決定）均撤銷。
　　2.訴訟費用由被告負擔。
　(二)被告聲明：如主文所示。
三、兩造之爭點：
    原告之利息支出是否全數得明確歸屬，而得依財政部八十五年函釋之規定，全數
    依個別歸屬認定？抑或全數無法明確歸屬，如利息收入大於利息支出，則全部利
    息支出在課稅所得項下減除？抑或一部得明確歸屬，而得依財政部八十五年函釋
    ，一部依個別歸屬認定，其餘無法明確歸屬者，如利息收入大於利息支出，其餘
    利息支出在課稅項下減除，如利息收入小於利息支出，其差額以購買有價證券平
    均動用資金占全體可運用資金之比例作為歸屬分攤之基礎？
　(一)原告主張之理由：
　　1.綜合證券商利息支出分攤原則之解析：
      (1)財政部八十五年函釋補充核釋「綜合證券商暨票券金融公司」於證券交易所
        得停止課徵所得稅期間從事有價證券買賣，其營業費用及利息支出之分攤原
        則為：「˙˙˙(一)綜合證券商：1.營業費用部分˙˙˙2.利息支出部分：其
        可明確歸屬者，得依個別歸屬認列；無法明確歸屬者，如利息收入大於利息
        支出，則全部利息支出得在課稅所得項下減除；如利息收入小於利息支出，
        其利息收支差額應以購買有價證券平均動用資金，占全體可運用資金比例作
        為合理歸屬之分攤基礎，計算有價證券出售部分應分攤之利息，不得在課稅
        所得項下減除。所稱全體可運用資金，包括自有資金及借入資金；所稱自有
        資金，係指淨值總額減除固定資產淨額及存出保證金後之餘額；所稱比例計
        算，採月平均餘額計算之。˙˙˙」。
      (2)前揭函釋關於利息支出分攤原則，首先以「全數利息支出」可否明確歸屬作
        為判斷準則，若利息支出無法明確歸屬，且利息收入小於利息支出，始生綜
        合證券商是否有以借款支應有價證券買賣之疑義，則應就利息收支差額分攤
        有價證券出售部分之利息支出。至利息支出可否明確歸屬，該函釋未再進一
        步定義，然依邏輯應以「資金來源與用途之對應性」為判斷，即特定金額之
        借款係為支應特定部門特定金額之需求，則特定金額之借款產生之利息支出
        則可明確歸屬由特定部門負擔；舉例而言，自營部門需求一百萬元之資金以
        買賣有價證券，財務部因而向銀行借款一百萬元支應之，則此一百萬元借款
        產生之利息支出，即可明確歸屬由出售有價證券負擔；同理，若公司將自有
        資金及借入資金，綜合運用調撥予需求之部門，已難以區分各部門接受之資
        金多少來自於自有資金，多少來自於借入資金，此情形下，利息支出即屬無
        法明確歸屬者，進言之，應就所有資金來源產生之利息支出（包括帳列營業
        成本及非營業支出），與所有資金運用結果產生之利息收入（包括帳列營業
        收入及非營業收入）比較，若利息收入小於利息支出，始須計算出售有價證
        券應分攤之利息支出。
    2.原告列報利息支出符合財政部八十五年函釋規定：
      原告各部門（經紀部、承銷部及自營部）需求資金均向公司提出申請，由公司
      就當時自有資金予以調撥，資金不足之數則向金融機構借款或發行商業本票支
      應，故公司之資金來源包括自有資金及借入資金，所有可用資金係綜合運用於
      各部門，借款與資金用途不具特定性。基此，原告之利息支出無法明確歸屬，
      至為明確，再觀原告八十三年度之全部利息收入大於全部利息支出，依上開函
      釋，「全部」利息支出五○八、八八三、七七九元均得自課稅所得項下減除。
　　3.被告就利息支出分攤部分之核課處分，係以「營業外」利息收入及利息支出差
　　　額計算出售有價證券部分應分攤之利息支出，與資金運用之交易事實不符，更
　　　未依照財政部八十五年函釋規定辦理：
　　　(1)玆舉實例說明原告之資金係統籌運用，故利息收支之淨額必須考慮帳列營業
　　　　內及營業外之所有利息收支合併計算：
　　　　原告之資金係統籌運用，資金視其是否用於融資融券及買賣債券業務，區分
　　　　資金收益為營業利息收入或營業外利息收入，但無法區分各業務資金來源，
　　　　故利息支出帳列非營業利息支出。玆舉原告交易實例說明如下：
        原告於八十三年十二月九日向中國信託商業銀行及台北市銀行貸得短期借款
        之利息支出與運用該資金所生利息收入之帳列情形。該資金係供辦理融資業
        務使用，當日貸得短期借款即存入世華商業銀行帳戶#10669-8，並依融資業
        務所需，將款項自該帳戶轉出，存入供融資融券交割專戶（世華商業銀行帳
        號#10686-8）所用。上述之例，借入之短期貸款之利息支出帳列營業外利息
        支出，但融資融券產生之利息收入，則帳列「營業收入」之利息收入。由此
        觀之，原告之資金乃混合使用，同一筆交易之利息收支可能同時帳列營業內
        與營業外利息收支，其營業內及營業外利息收支關連甚密，因此，於計算利
        息收支之淨額必須考慮帳列營業收支及營業外收支之所有利息收入及利息支
        出合併計算，方為合理。
　　　(2)被告未深究原告資金實際運用狀況，逕以「帳列營業收支或營業外收支」為
　　　　利息支出可否明確歸屬之劃分依據，顯屬率斷：
        被告非以「資金來源與用途之對應性」判斷原告之利息支出可否明確歸屬，
        亦未究明原告財務報告編製方式，逕以「帳列營業收支或營業外收支」為利
        息支出可否明確歸屬之劃分依據，認定營業成本中之利息支出為可明確歸屬
        者，營業外支出中之利息支出為不可明確歸屬者，再將營業外利息支出大於
        營業外利息收入之數，依上開函釋之公式，計算出有價證券部分應分攤之利
        息支出，其核算概念與上開函釋未合。
　　4.基上所述，原告列報利息支出符合財政部八十五年函釋規定，被告以利息支出
　　　帳列營業內或營業外為是否可明確歸屬之判斷標準，已破壞上開函釋之邏輯性
　　　，與函釋意旨不符。
    5.財政部公布之證券商財務報告編製準則（下稱編製準則），看似可以區分出利
　　　息收入係指有價證券部分，利息支出係指免稅部分；惟事實上一筆資金運用並
　　　無法切割的那麼清楚，故上開編製準則雖揭示了一個標準，但事實上並無法區
　　　分的很詳細，原因在於那筆資金與自有資金是混雜在一起的，且借入時並非單
　　　筆借入，而是統一借入後再分別給各分支單位運用，這是事實上規範的不可能
　　　。
　(二)被告主張之理由：
    1.原告稱其資金乃混合使用，並非利息收支無法直接歸屬乙節，依首揭財政部八
      十五年函釋，其可明確歸屬者，得依個別歸屬認列；惟本案重核時經被告以八
      十八年十二月十日財北國稅法字第八八○五○三一○號函，請其就利息收支可
      直接歸屬部分詳細列明，並提示完整借款資金使用流程等資料供核，原告並無
      提示此等相關資料，自無從歸屬認列。
    2.原告另稱受限於編製準則規定，須帳列於營業利息收支及營業外利息收支科目
      ，故計算分攤基礎時應以全部營業及非營業利息收入與支出之合計數相比較方
      屬合理，依據前揭財政部八十五年函釋及該函所引八十三年二月八日台財稅第
      八三一五八二四七二號函釋（下稱財政部八十三年函釋），均係以借款利息作
      歸屬及分攤，與編製準則所規定之營業外支出定義相同，是本案以原告營業外
      利息支出作歸屬及分攤，於法並無不合。原告訴稱受限於該準則規定，須帳列
      於營業利息收支及營業外利息收支科目，意謂採該準則編製報表會影響其實際
      財務狀況之表達，惟查編製準則訂定之意義，係以法條規範營業內外科目，以
      忠實表達證券商之營業狀況，並使報表具比較性以提供投資人完整訊息，並非
      扭曲事實。且查資金混合使用本就是證券商行業特性，編製準則已明定營業內
      利息收入、支出為辦理融資融券業務等與營業有關之利息收入、支出；營業外
      利息收入支出中原告若不能提出佐證資料，以憑個別歸屬認列，自屬不可直接
      歸屬之收支。又原告訴稱若有經紀部門營業活動使用銀行貸入之資金，會造成
      利息支出列於非營業支出下而利息收入列於營業收入中之情事，惟此即財政部
      八十五年函釋之所以用購買債券平均動用資金占全體可運用資金比例，作為分
      攤基礎非全額列於證券交易所得減項之原因，因其業已考慮到該行業資金混合
      統籌使用情形。原告主張應以全部營業及非營業收入與支出合併計算分攤，顯
      係誤解，核無足採。
    3.原告雖舉一例說明，惟依其說明仍無法究明其資金使用流程，且仍未就其相關
　　　利息收支可直接歸屬部分詳細列明，並提出具體之事證資料供核。
　　4.另原告係按編製準則編製帳載，故其利息收入、利息支出，什麼情形應列在營
　　　業收入或是營業成本，或是列在非營業收入下之利息收入，或是非營業支出下
　　　之利息收入，在編製準則都規定的很清楚，故被告認定原告非營業收入及非營
　　　業支出項下之利息收入、利息支出，本身即無法歸屬才會列在非營業收支底下
　　　，故被告財政部八十五年函釋，無法歸屬的利息收支部分作金額比較後，再按
　　　可動用資金比例去做利息分攤。
　　理  由
一、原告起訴主張原告前身為元大證券股份有限公司，於八十三年度營利事業所得稅
    結算申報，帳列營業外利息支出三八一、五四七、○二三元、營業成本一二七、
    三三六、七五六元，合計利息支出五○八、八八三、七七九元，帳列營業外利息
    收入二六五、二○七、七二九元、營業收入七七九、八○八、一九一元，合計利
    息收入一、○四五、○一五、九二○元，利息收入大於利息支出，依財政部八十
    五年函釋，其全部利息支出均得在課稅所得項下減除，被告核定認原告不得將全
    部利息支出減除，於法不合，求為判決撤銷如聲明所示之原處分及訴願決定云云
    。
二、被告則以原告列報營業外利息支出三八一、五四七、○二三元，營業外利息收入
    二六五、二○七、七二九元，利息收入小於利息支出，而利息支出部分又無法明
    確歸屬，依財政部八十五年函釋，其利息收支差額一一六、三三九、二九四元，
    應以購買有價證券平均動用資金，占全體可運用資金比例作為合理歸屬之分攤基
    礎，計算有價證券出售部分應分攤之利息，不得在課稅所得項下減除等語，資為
    抗辯。
三、按「營利事業所得之計算，以其本年度收入總額減除各項成本費用、損失及稅捐
    後之純益額為所得額。」所得稅法第二十四條第一項定有明文。關於綜合證券商
    暨票券金融公司於停徵證券交易所得稅時，應稅收入與免稅收入間關於營業費用
    及利息支出如何分攤，財政部八十五年函釋：「補充核釋『綜合證券商暨票券金
    融公司』於證券交易所得停止課徵所得稅期間從事有價證券買賣，其營業費用及
    利息支出之分攤原則。說明：一營利事業於證券交易所得停止課徵所得稅期間從
    事有價證券買賣，其營業費用及利息支出之分攤原則，前經本部八十三年二月八
    日台財稅第八三一五八二四七二號函核釋有案。二前揭函釋說明三所稱以有價證
    券買賣為專業之營利事業，其屬兼含經營證券交易法第十五條規定三種證券業務
    之綜合證券商˙˙˙部分之分攤原則補充核釋如下：(一)綜合證券商：：：：2.利
    息支出部分：其可明確歸屬者，得依個別歸屬認列；無法明確歸屬者，如利息收
    入大於利息支出，則全部利息支出得在課稅所得項下減除；如利息收入小於利息
    支出，其利息收支差額應以購買有價證券平均動用資金，占全體可運用資金比例
    作為合理歸屬之分攤基礎，計算有價證券出售部分應分攤之利息，不得在課稅所
    得項下減除。所稱全體可運用資金，包括自有資金及借入資金；所稱自有資金，
    係指淨值總額減除固定資產淨額及存出保證金後之餘額；所稱比例計算，採月平
    均額計算之。：：：」規範下級機關所為之分攤原則之行政規則，係對於綜合證
    券商及票券金融公司等，其應稅收入及因從事有價證券之買賣而產生免稅收入，
    應分攤之相關成本費用，以可明確歸屬與否為區分，合於所得稅法第二十四條所
    揭櫫之收入與成本費用配合之原則及公平原則；又以購買有價證券平均動用資金
    ，占全體可運用資金比例作為合理歸屬之分攤基礎，而非將利息收支差額全數列
    於證券交易所得項下，顧及上開行業資金混合統籌使用之情形，與法無違，合先
    敘明。
四、原告主張其前身為元大證券股份有限公司，於八十三年度營利事業所得稅結算申
    報，帳列營業外利息支出三八一、五四七、○二三元、營業成本一二七、三三六
    、七五六元，合計利息支出五○八、八八三、七七九元，帳列營業外利息收入二
    六五、二○七、七二九元、營業收入七七九、八○八、一九一元，合計利息收入
    一、○四五、○一五、九二○元之事實，業據原告提出公司變更登記表附卷及營
    利事業所得稅結算申報書、會計師查核報告書附於原處分卷可稽，且為兩造所不
    爭執，自堪信為真實。茲有爭執者，厥在於原告之利息支出是否全數得明確歸屬
    ，而得依財政部八十五年函釋之規定，全數依個別歸屬認定？抑或全數無法明確
    歸屬，如利息收入大於利息支出，則全部利息支出在課稅所得項下減除？抑或一
    部得明確歸屬，而得依財政部八十五年函釋之規定，一部依個別歸屬認定，其餘
    無法明確歸屬者，如利息收入大於利息支出，其餘利息支出在課稅項下減除，如
    利息收入小於利息支出，其差額以購買有價證券平均動用資金占全體可運用資金
    之比例作為歸屬分攤之基礎？
五、查原告之利息支出及利息收入部分，其中帳列營業成本一二七、三三六、七五六
    元，依會計師查核報告書第二十六頁之記載，分別屬融券利息支出三○、五三
    九、四六九元及轉融通利息支出九六、七九七、二六○元，營業收入七七九、八
    ○八、一九一元，依會計師查核報告書第二十三頁之記載，分別屬債券業務利息
    收入四四五、六八七元、融資業務利息收入七七五、四八七、三○○元、轉融通
    利息收入五六、四五三元及可轉換公司債利息收入三、八一八、七五一元，此部
    分之利息支出、收入均得明確歸屬，是該利息支出得於課稅項下減除，此為兩造
    所不爭。再查，原告帳列營業外利息支出三八一、五四七、○二三元，原告未據
    提出任何可為明確歸屬認定之帳冊憑證，應認係無法明確歸屬者，此亦為兩造所
    不爭。又查，原告此一無法明確歸屬之利息支出，因大於無法明確歸屬之利息收
    入即原告帳列營業外利息收入二六五、二○七、七二九元，依財政部八十五年函
    釋之規定，自不得自課稅項下全數減除，而應依其差額以購買有價證券平均動用
    資金占全體可運用資金之比例作為歸屬分攤之基礎。原告前開主張，將可明確歸
    屬之應稅項下之利息支出及無法明確歸屬之利息支出之加總，與可明確歸屬之應
    稅項下之利息收入及無法明確歸屬之利息收入加總，比較孰大孰小，顯與所得稅
    法上之收入與成本費用配合原則相違，殊不足採。至原告主張其受限於編製準則
    之規定，須將營業利息收支及營業外利息收支分別帳列，無法反應「資金來源與
    用途之對應性」云云，然查，姑不論編製準則之訂定是否有助或有礙於利息收支
    之個別歸屬認列，原告自被告初核以至原處分、訴願程序，乃至於本院審理中迄
    未提出任何帳冊憑證，以「反應」「資金來源與用途之對應性」，原告主張，無
    足採信。
六、綜上所述，原處分將原告列報營業外利息支出三八一、五四七、○二三元與營業
    外利息收入二六五、二○七、七二九元之差額一一六、三三九、二九四元（
    381,547,023-265,207,729=116,339,294），以購買有價證券平均動用資金，占
    全體可運用資金比例百分之八十九（參照原告製作之利息費用分攤計算表，附於
    原處分卷）作為歸屬之分攤基礎，計算有價證券出售部分應分攤之利息為一○三
    、五四一、九七一元（116,339,294x89%=103,541,971），應歸屬在免稅所得項
    下，而不得在課稅所得項下減除，認事用法並無違誤，訴願決定遞予維持，亦無
    不合，原告起訴請求撤銷原處分及訴願決定，為無理由，應予駁回。
據上論結，本件原告之訴為無理由，爰依行政訴訟法第九十八條第三項前段，判決如
主文。
中　　華　　民　　國　　九十一　　　年　　　十　　　月　　　二十三  　　日
                 臺 北 高 等 行 政 法 院   第 一 庭
                                審 判 長 法  官　 王立杰
                                         法  官　 劉介中
                                         法  官   黃本仁
右為正本係照原本做成。
如不服本判決，應於送達後二十日內，向本院提出上訴狀並表明上訴理由，如於本判
決宣示後送達前提起上訴者，應於判決送達後二十日內補提上訴理由書（須按他造人
數附繕本）。
中　　　華　　　民　　　國　　九十一　　年　　　十　　　月　　二十五　　日
                                       法院書記官 鄭聚恩
